【裁判字號】    91,訴,639
【裁判日期】    920226
【裁判案由】    綜合所得稅
【裁判全文】
臺北高等行政法院判決                            九十一年度訴字第六三九號
                              .
    原      告  甲○○
    被      告  財政部台北市國稅局
    代  表  人  張盛和（局長）
    訴訟代理人  丁○○
右當事人間因綜合所得稅事件，原告不服財政部中華民國九十年十二月十七日台財訴
字第○九○○○三八三五五號訴願決定，提起行政訴訟。本院判決如左：
    主  文
原告之訴駁回。
訴訟費用由原告負擔。
    事  實
一緣原告民國（下同）八十八年度綜合所得稅申報扶養其兄丙○○及姊莊雪芳之子女
  莊雅琪、莊雅玟、莊雅婷、李信翰四人之免稅額計新台幣（以下同）二八八、○○
  ○元，被告以上開受扶養者係原告之姪女、外甥，原申報未檢具相關之證明文件，
  且其住所亦非均與原告同處，難認與原告具有同居一家之家長家屬關係及確受其扶
  養之事實，乃否准其列報扶養前述四位親屬之免稅額，核定綜合所得總額為七○二
  、八九○元，淨額為二六四、三一七元。原告不服，申請復查，經被告於九十年五
  月二十一日以財北國稅法字第九○○一六九○三號復查決定書駁回申請，原告猶表
  不服，提起訴願，亦均遭決定駁回，遂向本院提起行政訴訟。
二兩造聲明：
  (一)原告聲明：訴願決定及原處分均撤銷。
  (二)被告聲明：如主文所示。
三兩造爭點：
  原告主張其八十八年度綜合所得稅列報之四位被扶養人係原告之姪女外甥，原告已
  提供切結書、相關身分證明及戶口名簿等資料，並無申報不實，自可列報免稅額，
  被告卻以該四位受扶養者之父母有相當之所得及扶養能力，且未能證明確受原告扶
  養，否准其列報該四位親屬之免稅額，顯有違誤，是否可採？
  (一)原告主張之理由：
    1.原告對訴願決定書內文謂，被告以系爭受扶養者與原告分別為姪女及外甥之關
      係，原申報未檢具相關之證明文件，且其住所亦非均與原告同處，難認與原告
      具有同居一家之家長家屬關係及受扶養之事實，乃否准其列報扶養其他親屬之
      免稅額。然事實上原告申報扶養之親屬合於民法第一一一四條第四款之（如伯
      、姪、孫、甥、舅等‧‧‧）及第一一二三條第二項規定，且受扶養者父母亦
      非如第四條第一款、第二款之不得列報減除之免稅所得者；再者，所得稅法第
      十七條第一項第一款第四目及司法院釋字第四一五號解釋：「‧‧‧得於申報
      所得稅時按受扶養人數減除免稅額，固須以納稅義務人與受扶養人同居一家為
      要件，惟家者，以永久共同生活之目的而同居為要件，納稅義務人與受扶養人
      是否為家長家屬，應取決於其有無共同生活之客觀事實，而不應以是否登記同
      一戶籍為唯一認定標準。‧‧‧」。
    2.原告依據被告列印夾附之八十八年度綜合所得稅申報須知說明書上之稅法規定
      正確且合法申報個人綜合所得稅。且原核定也已認定該四位被扶養人係原告之
      姪女外甥，且原告亦已依規定提供切結書及相關身分證明及戶口名簿等資料，
      亦無重覆申報逃漏情形產生，何來未檢具相關證明之疑義？況依稅法規定「合
      法節稅」之申報，何來須發單補稅之理？
    3.再者，原核定系爭受扶養人之父母具相當之扶養能力，再系爭受扶養人與原告
      之住所有別等語。試問，於此景氣低迷之際，物價飛漲、經濟蕭條之情況下，
      申報之收入所得維持夫妻二人之日常基本開銷已顯捉襟見拙、自顧不暇，何來
      相當之扶養能力？故原告對家、親屬盡扶養義務，一者分擔家人和避免政府社
      會之負擔，再者合法節稅，本就是合乎稅法之目的在以稅捐之優惠以促使納稅
      人對特定親屬或家屬盡其法定扶養義務。至於家中成員雖戶口有異，此乃政府
      法令上有所不周、不適民情和社會需求所致。試問當今社會有多少家庭，為了
      望子成龍、望女成鳳，多少家長為子女就學因素，不得不寄戶設籍，實仍居原
      址，共處一家。何況，原告之家庭乃大家庭制，親屬之間居住也不過左鄰右舍
      、樓上樓下之差而已。此點街坊鄰居眾人皆曉。豈容人倫親情關係因戶籍法令
      之不周而有所差異？前述司法院釋字第四一五號解釋及財政部八十六年二月二
      十日台財稅字第八六一八八三一一二號函可供參酌。
    4.原告素遵法規，綜合所得稅之歷年申報皆按稅法規定，從不間斷。而原告依法
      提供之資料，就法論法，實已完全符合稅法規定。豈是被告於復查決定書中所
      謂自難以「形式」之切結，認定系爭扶養之事實，而作自我認定之裁奪？何況
      本件當初據稅務員言，係依新稅法處理。但原告當年依八十八年度之申報須知
      依法辦理申報，於法有據。縱使有新規定，亦應考量適法之時效，豈容因上級
      單位因稅收欠佳或其他因素，而本末倒置、棄人民之權益於不顧。
  (二)被告主張之理由：
    查原告列報所得稅法第十七條第一項第一款第四目所指之其他親屬莊雅琪、莊雅
    玟、莊雅婷及李信翰等四人之免稅額，被告以四位被扶養親屬與原告分別為姑姪
    及姨甥之關係，但並無同居之家長家屬關係，且其住所亦均非與原告同處，難認
    與原告具有同居一家之家長家屬關係且確受其扶養之事實，乃予以剔除免稅額二
    八八、○○○元。原告主張其列報扶養其兄丙○○及其妹莊雪芳之子女莊雅琪、
    莊雅玟、莊雅婷及李信翰等四人，並依規定提供切結書、村里長証明書及受扶養
    人父母身分證明戶口名簿等相關資料供核，被扶養親屬之父母，因景氣低迷，收
    入入不敷出，原告確實有撫養申報之其他親屬，故請重新查證准予追認免稅額等
    情。經查按納稅義務人之其他親屬，合於民法第一千一百十四條第四款（家長家
    屬間）及同法第一千一百二十三條第三項（雖非親屬而以永久共同生活為目的同
    居一家者，視為家屬）之規定，未滿二十歲或滿六十歲以上無謀生能力，確受納
    稅義務人扶養者，得自個人綜合所得額中減除受扶養親屬免稅額，固為所得稅法
    第十七條第一項第一款第四目所明定；然其目的在使納稅義務人對特定親屬或家
    屬善盡其法定扶養義務，此亦為盡此扶養義務之納稅義務人應享之優惠，如非家
    長家屬相互間，永久共同生活同居一家者，則不得自個人綜合所得額中減除受扶
    養親屬免稅額，此乃當然法理；經查原告申報之系爭受扶養親屬李信翰於當年度
    設籍於其父母之戶內，顯與原告之住所有別，並無與原告以永久共同生活為目的
    而同居之事實，是即原告與該受扶養親屬彼此間，難認具有家長家屬關係，則其
    實際不論是否由原告扶養，即與首揭規定互負扶養義務條件不相符合；次查系爭
    受扶養親屬莊雅琪、莊雅玟及莊雅婷等三人之父母均擁有相當之所得能力，並非
    欠缺扶養能力者，有卷附當年度父母之所得資料附案可稽，原告雖主張系爭受扶
    養親屬莊雅琪、莊雅玟及莊雅婷等三人確實有居住於原告之家中並以共同生活為
    目的的同居一家人，亦已依規定提供切結書及身分證明戶口名簿等相關資料，亦
    無重覆申報逃漏情形產生，應可視為原告有確實撫養之事實，又客觀的共同生活
    與扶養事實，才具有真正的扶養行為，原告綜合所得稅申報之事實，依法論理事
    證法條明確，合法節稅的申報其他親屬或家屬，故請准予追認該免稅額等情。經
    查系爭受扶養親屬之父母對各該系爭受扶養親屬仍屬具有先順序之法定扶養義務
    ，如由原告列報扶養親屬免稅額，顯不合所得稅法有關個人綜合所得稅「免稅額
    」之規定，其目的在以稅捐之優惠使納稅義務人對特定親屬或家屬盡其法定扶養
    義務之旨趣；蓋所謂「法定扶養義務」，依民法規定，其負扶養義務之人有數人
    時，其履行義務之人有其先後順序，由後順序者履行扶養義務時，應有其正當理
    由及先順序者無法履行扶養義務之合理說明；然原告未能先證明受扶養者本身父
    母有因負擔義務而不能維持自己生活之事實存在，要難認為有由原告扶養之正當
    理由。至原告雖提示系爭受扶養親屬者之戶口名簿影本、村里長証明書及切結書
    確受原告扶養之證明，惟既無法證明受扶養親屬之父母有喪失扶養能力而免除扶
    養致原告須負起履行扶養義務之情形存在，縱原告確有給予經濟上扶助之事實，
    亦屬基於情誼之饋贈性質，與基於盡法定扶養義務而為之扶養事實各異，難認定
    系爭扶養事實，而作為列報免稅額之依據，原告所訴，殊無足採。
    理  由
一按扶養親屬之免稅額固為「按前三條規定計得之個人綜合所得總額，減除左列免稅
  額及扣除額後之餘額，為個人之綜合所得淨額：一、免稅額：納稅義務人按規定減
  除其本人、配偶及合於左列規定扶養親屬之免稅額。‧‧‧（四）納稅義務人其他
  親屬或家屬，合於民法第一千一百十四條第四款及第一千一百二十三條第三項之規
  定，未滿二十歲或滿六十歲以上無謀生能力，確係受納稅義務人扶養者。」所得稅
  法第十七條第一項第一款第四目所明定。惟上述受扶養其他親屬或家屬之認定，亦
  有「左列親屬互負扶養之義務：一、直系血親相互間。二、夫妻之一方，與他方之
  父母同居者，其相互間。三、兄弟姊妹相互間。四、家長家屬相互間。」、「負扶
  養義務者有數人時，應依左列順序定其履行義務之人：一、直系血親卑親屬。
  二、直系血親尊親屬。三、家長。四、兄弟姊妹。五、家屬。六、子婦、女婿。七
  、夫妻之父母。」、「因負擔扶養義務而不能維持自己生活者，免除其義務。」「
  稱家者，謂以永久共同生活為目的而同居之親屬團體。」「家置家長。同家之人，
  除家長外，均為家屬。雖非親屬而以永久共同生活為目的同居一家者，視為家屬。
  」民法第一千一百十四條、一千一百十五條第一項、第一千一百十八條前段、第一
  千一百二十二條及第一千一百二十三條等明文可稽。又「所得稅法有關個人綜合所
  得稅『免稅額』之規定，其目的在以稅捐之優惠使納稅義務人對特定親屬或家屬盡
  其法定扶養義務。同法第十七條第一項第一款第四目規定‧‧‧，得於申報所得稅
  時按受扶養之人數減除免稅額，固須以納稅義務人與受扶養人同居一家為要件，惟
  家者，以永久共同生活之目的而同居為要件，納稅義務人與受扶養人是否為家長家
  屬，應取決於其有無共同生活之客觀事實，而不應以是否登記同一戶籍為唯一認定
  標準，‧‧‧」復為司法院釋字第四一五號解釋在案。是「‧‧‧三、自申報八十
  五年度綜合所得稅起，納稅義務人申報扶養符合所得稅法第十七條第一項第一款第
  四目規定之其他親屬或家屬，應提出左列有關證明文件，據以減除免稅額：（一）
  家長家屬關係且確受扶養之證明文件：１納稅義務人與其他親屬或家屬有家長家屬
  關係而同居一戶者：如戶口名簿影本或身分證影本或其他適當證明文件。２非同戶
  籍惟同居一家且確受扶養者：如村里長證明、受扶養者（或其監護人）註明確受納
  稅義務人扶養之切結書或其他適當證明文件。」財政部八十六年二月二十日台財稅
  第八六一八八五一一九號函釋，核係其基於職權所為釋示，且未逾越法律規定，自
  可適用。
二查原告八十八年度綜合所得稅申報列報扶養其兄丙○○之子女莊雅琪（七十四年出
  生）、莊雅玟（七十五年出生）、莊雅婷（七十八年出生），雖與原告設址同一戶
  籍，惟其父母丙○○、林淑貞夫婦八十八年有薪資、利息、租賃等所得計四八二、
  二六四元，其中林淑貞之利息所得有八三、○二五元，換算本金存款約有一百多萬
  元，此有綜合所得稅各類所得資料查詢單附原處分卷可稽，復為原告所不爭，即丙
  ○○、林淑貞夫婦既有相當所得，並非欠缺扶養能力。另原告列報扶養其姊莊雪芳
  之子李信翰（七十六年出生），並未與原告設址同處，李信翰之父母乙○○、莊雪
  芳夫婦八十八年有薪資及利息等所得計六三四、三三一元，係有相當之所得及扶養
  能力，亦有綜合所得稅各類所得資料查詢單附原處分卷可稽，原告及到庭之證人丙
  ○○均未能證明上述莊雅琪、莊雅玟、莊雅婷及李信翰之父母即先順位扶養義務人
  無扶養能力，以及由原告扶養之確實證據，則被告否准其列報該四人之免稅額，揆
  諸首揭規定及說明，自無不合，訴願決定，予以維持，亦無不合，原告起訴意旨，
  非有理由，應予駁回。
三據上論結，本件原告之訴為無理由，依行政訴訟法第九十八條第三項前段，判決如
  主文。
中      華      民      國    九十二    年      二      月    二十六    日
                            臺 北 高 等 行 政 法 院  第 一 庭
                                           審 判 長  法    官  王立杰
                                                     法    官  王碧芳
                                                     法    官  黃本仁
右為正本係照原本作成。
如不服本判決，應於送達後二十日內，向本院提出上訴狀並表明上訴理由，如於本判
決宣示後送達前提起上訴者，應於判決送達後二十日內補提上訴理由書（須按他造人
數附繕本）。
中      華      民      國    九十二    年      二      月    二十七    日
                                                     書 記 官  姚國華


司法院資訊處製作；財團法人民間司法改革基金會備份。
